ACORDAO-COMPLETO-2527256

ACÓRDÃO 773/2022 ATA 4/2022 - SEGUNDA CÂMARA

VISTOS, relatados e discutidos estes autos em que se analisa ato de concessão de aposentadoria emitido pelo Tribunal Regional do Trabalho da 4ª Região/RS, em favor da ex-servidora Rosa Maria Vasconcellos Nunes Ribeiro.
ACORDAM os Ministros do Tribunal de Contas da União, reunidos em Sessão da 2ª Câmara, ante as razões expostas pelo Relator, e com fulcro no inciso III do art. 71 da Constituição Federal e nos arts. 1º, inciso V, e 39, inciso II, da Lei 8.443/1992, c/c o art. 259, inciso II, do Regimento Interno/TCU, em:
9.1. reconhecer o registro tácito do ato de aposentadoria de interesse da Sra. Rosa Maria Vasconcellos Nunes Ribeiro, em consonância com o decidido pelo Supremo Tribunal Federal, em sede de repercussão geral, no julgamento do RE 636.553;
9.2. restituir os autos à Sefip, para que observe o disposto no subitem 9.2.3 do Acórdão 122/2021-TCU-Plenário;
9.3. dar ciência desta deliberação à interessada.

Ato de concessão de Aposentadoria.

Segunda Câmara

Tribunal Regional do Trabalho da 4ª Região/RS.

3. Interessada: Rosa Maria Vasconcellos Nunes Ribeiro (XXX.595.500-XX).

13.1. Ministros presentes: Bruno Dantas (Presidente), Augusto Nardes e Antonio Anastasia.
13.2. Ministro-Substituto presente: Marcos Bemquerer Costa (Relator).

MARCOS BEMQUERER

Adoto como Relatório, com os pertinentes ajustes de forma, a instrução da Secretaria de Fiscalização de Integridade de Atos e Pagamentos de Pessoal e Benefícios Sociais - Sefip, por meio da qual a concessão de aposentadoria objeto destes autos é analisada e cujo encaminhamento contou com a anuência do Procurador Rodrigo Medeiros de Lima (peças 5/7) :
"EXAME TÉCNICO
Procedimentos aplicados
3.	Os procedimentos para exame, apreciação e registro de atos de pessoal encontram-se estabelecidos na Instrução Normativa TCU 78/2018 e na Resolução TCU 206/2007. Essas normas dispõem que os atos de pessoal disponibilizados por meio do e-Pessoal devem ser submetidos previamente a críticas automatizadas, com base em parâmetros predefinidos.
4.	As críticas das informações cadastradas na etapa de coleta do ato foram elaboradas e validadas levando-se em conta as peculiaridades de cada ato. Os itens verificados nessa etapa são inerentes a dados cadastrais, fundamentos legais, mapa de tempo, ficha financeira, assim como eventuais ocorrências de acumulação. Trata-se de verificações abrangentes, minuciosas e precisas e sem a necessidade de ação humana e, portanto, menos suscetível a falhas. As críticas aplicadas estão discriminadas no sistema, no Menu e-Pessoal, opção 'Crítica', que podem ser acessadas mediante concessão de perfil específico a servidores do TCU responsáveis pela análise.
5.	Além das críticas automatizadas, há verificação humana adicional no caso de haver alertas do sistema ou informações não formatadas, como esclarecimentos do gestor ou do controle interno.  
6.	As críticas também consideram os registros do Sistema Integrado de Administração de Recursos Humanos (Siape) . O Siape disponibiliza informações atualizadas sobre as parcelas que integram os proventos, diferentemente, portanto, do e-Pessoal, que informa as parcelas no momento do registro do ato. 
7.	Essa confrontação com o Siape fornece uma visão atual e verdadeira da situação, o que permite descaracterizar irregularidades e inconsistências que, embora constantes do e-Pessoal, já foram corrigidas.
8.	As verificações detectadas no ato encontram-se discriminadas na aba de pendências do ato no sistema e-Pessoal, bem como no espelho do ato contemplado por esta instrução.
Exame das Constatações
9.	Ato: 42841/2020 - Inicial - Interessada: ROSA MARIA VASCONCELLOS NUNES RIBEIRO - CPF: XXX.595.500-XX.
9.1. Parecer do Controle Interno: considerar o ato legal com esclarecimentos. Justificativa:  O presente ato é reencaminhado através deste sistema em cumprimento ao Ofício Circular n. 001/2020-TCU/Sefip, de 30/4/2020. Remete-se ao parecer de legalidade emitido no Sisac no ato de número 20786603-04-2016-000134-8.
9.2 Constatações e análises: 
9.2.1.	O Controle interno emitiu parecer pela legalidade com esclarecimentos.
a. Justificativa do Gestor de Pessoal: Não há. Verificação efetuada no âmbito do TCU.
b. Análise do Controle Interno:  Não há. Verificação efetuada no âmbito do TCU.
c. Análise da Equipe Técnica: Legal
Os esclarecimentos apontados pelo Controle Interno são irrelevantes para a análise da legalidade do ato ou já foram analisados em crítica específica do e-Pessoal.
9.2.2.	Houve o registro de pelo menos uma rubrica com 'Denominação para análise pelo TCU = Decisão judicial ('0112 - VPNI-QUINTOS INAT DEC JUDICIAL (Decisão judicial - Incorporação de quintos/décimos de função) - R$ 2.423,80) .
a. Justificativa do Gestor de Pessoal: Não há. Verificação efetuada no âmbito do TCU.
b. Análise do Controle Interno:  Não há. Verificação efetuada no âmbito do TCU.
c. Análise da Equipe Técnica: Ilegal
A decisão judicial que ampara o pagamento das parcelas incorporadas foi proferida na Ação Ordinária 2003.71.00.057296-7, que tramitou na 2ª Vara Federal de Porto Alegre (RS) , autor: Sindicato dos Trabalhadores do Poder Judiciário Federal no Rio Grande do Sul (SINTRAJUFE) , determinou a incorporação à remuneração dos substituídos do autor os quintos/décimos decorrentes do exercício de função/cargo em comissão exercidos no período de 08/04/1998 a 04/09/2001. Referida decisão transitou em julgado em 30/8/2010.
9.2.3.	Ato e-Pessoal em substituição a ato Sisac devolvido de acordo com comunicado da presidência do TCU. Data de encaminhamento do ato Sisac ao TCU: 19/01/2017
a. Justificativa do Gestor de Pessoal: Não há. Verificação efetuada no âmbito do TCU.
b. Análise do Controle Interno:  Não há. Verificação efetuada no âmbito do TCU.
c. Análise da Equipe Técnica: Legal
Ato em substituição a ato SISAC devolvido com entrada original no TCU na data de 19/1/2017.
9.2.4.	Houve o registro de pelo menos uma rubrica com 'Denominação para análise pelo TCU = Vantagem de caráter pessoal ('0119 - VANTAGEM PESSOAL -DECIMOS INAT (Vantagem de caráter pessoal - Incorporação de quintos/décimos de função) - R$ 3.090,98) .
a. Justificativa do Gestor de Pessoal: Não há. Verificação efetuada no âmbito do TCU.
b. Análise do Controle Interno:  Não há. Verificação efetuada no âmbito do TCU.
c. Análise da Equipe Técnica: Legal
	A incorporação de quintos decorrente do exercício de funções comissionadas até a edição da Lei 9.624/1998, 08/04/1998, está de acordo com o entendimento do TCU. Inicialmente, poder-se-ia considerar que há incorporação de mais de 10/10 de função. No entanto, os 6/10 de incorporação de CJ-3, com base em decisão judicial, trata-se de atualização dos quintos já incorporados.
9.3.	O quadro resumo de ocorrências e, quando for o caso, o detalhamento da norma legal e da jurisprudência para as inconsistências acima elencadas encontra-se no anexo II dessa instrução. 
 (...) 
CONCLUSÃO
10.	A abrangência e a profundidade das verificações levadas a efeito fundamentam convicção de que o ato 42841/2020 pode ser apreciado pela ilegalidade, em razão das irregularidades apontadas no item Exame das Constatações desta instrução, que representam afronta à legislação e à jurisprudência de referência.
11.	O aludido ato deu entrada neste Tribunal há menos de cinco anos, não sendo aplicável, portanto, o procedimento de contraditório e ampla defesa determinado pelo Acórdão 587/2011-TCU-Plenário.
PROPOSTA DE ENCAMINHAMENTO
12.	Ante o exposto, com fundamento no art. 71, inciso III, da Constituição Federal, no art. 1º, inciso V, e art. 39, incisos I e II, da Lei 8.443/1992, no art. 260 do Regimento Interno do Tribunal de Contas da União, propõe-se: 
12.1. Considerar ILEGAL e recusar registro do ato de Aposentadoria de ROSA MARIA VASCONCELLOS NUNES RIBEIRO do quadro de pessoal do Tribunal Regional do Trabalho da 4ª Região/RS, com base nos arts. 71, inciso III, da Constituição Federal, 1º, inciso V, e 39, inciso II, da Lei 8.443/1992 e 260, § 1º, do Regimento Interno/TCU.
12.2. Com fulcro no art. 262, caput, do Regimento Interno/TCU, determinar ao Tribunal Regional do Trabalho da 4ª Região/RS que:
12.2.1. dê ciência, no prazo de quinze dias, contados da notificação, do inteiro teor desta deliberação à interessada, alertando-a de que o efeito suspensivo proveniente da interposição de eventuais recursos junto ao TCU não a exime da devolução dos valores percebidos indevidamente, caso o recurso não seja provido."
		É o Relatório.

não há.

Procurador Rodrigo Medeiros de Lima.

PESSOAL. APOSENTADORIA. RUBRICA IRREGULAR. DECISÃO JUDICIAL TRANSITADA EM JULGADO. DECURSO DE CINCO ANOS DESDE A ENTRADA DO ATO NO TCU. APLICAÇÃO DA TESE 445 DE REPERCUSSÃO GERAL NO SUPREMO TRIBUNAL FEDERAL. REGISTRO TÁCITO DO ATO. CIÊNCIA À INTERESSADA.

APOSENTADORIA (APOS)

Secretaria de Fiscalização de Integridade de Atos e Pagamentos de Pessoal e Benefícios Sociais - Sefip.

Em apreciação ato de concessão de aposentadoria emitido pelo Tribunal Regional do Trabalho da 4ª Região/RS em benefício da Sra. Rosa Maria Vasconcellos Nunes Ribeiro, que ocupou o cargo de analista judiciário naquele órgão.
2.	A concessão em exame ocorreu na modalidade voluntária, com proventos integrais, calculados com base na última remuneração do cargo em que se deu a inativação, nos termos do art. 3º da Emenda Constitucional - EC 47/2005.
3.	Submetido o ato a críticas automatizadas, a Secretaria de Fiscalização de Integridade de Atos e Pagamentos de Pessoal e Benefícios Sociais - Sefip detectou a inclusão irregular nos proventos, por força de decisão judicial transitada em julgado, de parcelas decorrentes da incorporação de "quintos/décimos" de funções comissionadas exercidas após a edição da Lei 9.624/1998, uma vez que os períodos de incorporação ocorreram, em parte, em momento posterior à data limite de 8/4/1998.
4.	Observou, ainda, que, no ato de concessão, estão registradas parcelas que parecem somar mais de 10/10 da função, mas que isso não seria irregular, pois a parte excedente representa a atualização de parcelas já incorporadas, em razão de posterior exercício de função de nível mais elevado, por mais de doze meses.
5.	Quanto à parcela indevida, referente ao período entre 8/4/1998 e 4/9/2001, por ter sido assegurada por decisão judicial transitada em julgado, a Unidade Especializada propôs a ilegalidade da concessão da aposentadoria, com a negativa do registro do correspondente ato, sem determinar, contudo, a suspensão do aludido pagamento.
6.	O Ministério Público junto ao TCU, representado pelo Procurador Rodrigo Medeiros de Lima, manifestou-se de acordo com a proposta da unidade técnica.
7.	Alinho-me à conclusão de que houve pagamento irregular da vantagem de "quintos/décimos" após a publicação da Lei 9.624/1998, contudo deixo de acolher o encaminhamento proposto, conforme passo a explicar.
8.	A jurisprudência do TCU consolidou o entendimento de que é ilegal a percepção de "quintos/décimos" cuja incorporação decorreu de funções comissionadas exercidas no período de 8/4/1998 a 4/9/2001, devendo-se, contudo, observar a modulação dos efeitos definida pelo Supremo Tribunal Federal - STF na decisão adotada no Recurso Extraordinário 638.115/CE, acerca dessa matéria (v.g.: Acórdãos 442/2020, 13.910/2020 e 6.298/2021, todos da 2ª Câmara, de minha relatoria) .
9.	 De acordo com o que foi estabelecido na decisão do STF no RE 638.115/CE, somente para a hipótese de "quintos/décimos" recebidos com base em decisão judicial transitada em julgado será indevida a cessação imediata do pagamento e não haverá absorção da parcela por reajustes futuros. 
10.	No caso em tela, a interessada percebe parcelas parcialmente exercidas no intervalo de 08/04/1998 a 04/09/2001, supostamente asseguradas por sentença judicial (peça 3, p. 8-12) proferida na Ação Ordinária 2003.71.00.057296-7/RS, ajuizada pelo Sindicato dos Trabalhadores do Judiciário Federal no Rio Grande do Sul - Sintrajufe, e transitada em julgado em 30/8/2010 (peça 3, p. 11) .
11.	Em situações em que reste comprovado que o (a) aposentado (a) é parte da ação judicial transitada em julgado, mediante representação ou substituição, esta Casa de Contas tem considerado ilegal a concessão, com negativa de registro do correspondente ato, mas sem expedir qualquer determinação ao órgão de origem para que se abstenha de realizar pagamentos decorrentes dessa fração, porquanto está protegida pela res judicata e, por conseguinte, está imune a absorções futuras, nos termos do que assentou o Supremo no RE 638.115/CE.
12.	Todavia, no caso em exame, inexiste prova de que a interessada tenha sido efetivamente beneficiada pela decisão judicial transitada em julgado anexada aos autos, pois não há lista dos servidores representados pelo sindicato autor. 
13.	Saliente-se que no RE 612.043, Rel. Min. Marco Aurélio, Tema 499 da Repercussão Geral, o Supremo Tribunal Federal decidiu sobre os limites subjetivos da coisa julgada formada em ação coletiva sob o procedimento ordinário proposta por entidade associativa, hipótese idêntica à presente. Por ocasião do julgamento do referido tema, a Suprema Corte aprovou a seguinte tese: 
"A eficácia subjetiva da coisa julgada formada a partir de ação coletiva, de rito ordinário, ajuizada por associação civil na defesa de interesses dos associados, somente alcança os filiados, residentes no âmbito da jurisdição do órgão julgador, que o fossem em momento anterior ou até a data da propositura da demanda, constantes de relação juntada à inicial do processo de conhecimento."
14.	De ressaltar que o STF, ao apreciar o Tema 1.119 da Repercussão Geral reconhecida no Agravo em Recurso Extraordinário (ARE)  1.293.130/SP, definiu o sentido e o alcance do artigo 5º, incisos XXI e LXX, alínea b, da Constituição Federal, no que se refere aos institutos da representação e da substituição processual, fixando a seguinte tese:
	 "É desnecessária a autorização expressa dos associados, a relação nominal destes, bem como a comprovação de filiação prévia, para a cobrança de valores pretéritos de título judicial decorrente de mandado de segurança coletivo impetrado por entidade associativa de caráter civil." (Plenário, Relator Ministro Luiz Fux, julgado em 17/12/2020, publicada em 08/01/2021) ."
15.	Nesse julgado, reafirmando a sua jurisprudência, o STF entendeu que, nos casos de direito reconhecido em mandado de segurança coletivo impetrado por entidade associativa de caráter civil, são prescindíveis a autorização expressa dos associados, a filiação anterior à data da impetração e a relação nominal desses na petição inicial, pois, nessa situação, ocorre a substituição processual prevista no artigo 5º, inciso LXX, alínea b, da Constituição Federal.
16.	No caso em exame, como a coisa julgada que alegadamente garantiu à inativa a incorporação de "quintos" em decorrência do exercício de função comissionada no período de 08/04/1998 a 04/09/2001 não foi formada em writ coletivo, mas em ação ordinária, deveria o órgão de origem ter verificado se a interessada é alcançada pela eficácia subjetiva da coisa julgada firmada na ação coletiva de rito ordinário 2003.71.00.057296-7/RS, que permitiu a incorporação de "quintos/décimos" de função comissionada exercida no intervalo de 08/04/1998 a 04/09/2001, mediante apresentação da relação de representados juntada à inicial do processo de conhecimento.  
17.	Diante desse contexto fático e jurídico, entendo que deveria ser considerada ilegal a concessão de aposentadoria em exame da Sra. Rosa Maria Vasconcellos Nunes Ribeiro e negado registro ao correspondente ato, devendo-se promover o destaque das parcelas de "quintos/décimos" incorporadas com base em funções comissionadas exercidas entre 08/04/1998 e 04/09/2001, transformando-as em parcela compensatória a ser absorvida por quaisquer reajustes futuros, desde que a hipótese não fosse de decisão judicial transitada em julgado, nos moldes da decisão do Supremo Tribunal Federal no RE 638.115/CE.
18.		Contudo, cumpre destacar que houve lapso temporal superior a 5 (cinco) anos entre a disponibilização do ato ao TCU e o exame por esta Corte. Embora o ato encartado nestes autos exiba a data de 26/6/2020, ele foi emitido em substituição a ato SISAC devolvido com entrada original neste Tribunal na data de 19/01/2017, segundo consta do respectivo ato (peça 3, p. 1) , bem assim da instrução da unidade especializada transcrita no Relatório precedente.
19. 	A referida substituição atendeu à determinação do Memorando-Circular Sefip 001/2020. De acordo com a comunicação da Presidência, de 11/03/2020, anexada ao citado memorando, deve ser mantida a data original de entrada do ato no TCU, ou seja, manter-se-á a data original e não aquela referente à substituição do ato.
20.	Nas situações de atos disponibilizados há mais de cinco anos e sem julgamento de mérito, cumpre registrar que, mediante o Recurso Extraordinário 636.553, o Supremo Tribunal Federal, em sede de repercussão geral, fixou o prazo de 5 anos para que o TCU proceda ao registro dos atos de concessão inicial de aposentadoria, reforma ou pensão, após o qual serão considerados definitivamente registrados.
21.	Sobre esse assunto, o Plenário, na sessão de 27/01/2021, por meio do Acórdão 122/2021, sob a Relatoria do Ministro Walton Alencar Rodrigues, decidiu, entre outras medidas, o seguinte:
	"9.2. ordenar à Segecex que, em conjunto com a Sefip:
	(...) 
	9.2.2. identifique, entres os atos constantes da base de dados do Sistema de Apreciação e Registro de Atos de Admissão e Concessões (Sisac) e ou do Sistema de Atos de Pessoal (e-pessoal) pendentes de julgamento, aqueles que, à luz da decisão exarada pelo STF no Recurso Extraordinário 636.553/RS, devem ser considerados tacitamente registrados;
	9.2.3. identifique, entre os atos selecionados segundo o critério acima, aqueles que contenham algum tipo de ilegalidade e cujos prazos para revisão de ofício encontram-se em curso, adotando medidas sistematizadas para que sejam, com a maior brevidade possível, submetidos aos procedimentos de revisão de ofício, com fulcro no art. 54 da Lei 9.784/1999, c/c o art. 260, § 2º, do Regimento Interno do TCU;"
22. 	Portanto, cumpre considerar tacitamente registrado o ato de concessão em exame neste processo.
23.	Por fim, cabe restituir o processo à Sefip para que observe o disposto no subitem 9.2.3 do Acórdão 122/2021-TCU-Plenário, no tocante à interposição de revisão de ofício, especialmente caso constate que a Sra. Rosa Maria Vasconcellos Nunes Ribeiro não foi alcançada pela eficácia subjetiva da coisa julgada firmada na ação coletiva de rito ordinário (Ação Ordinária 2003.71.00.057296-7/RS) , ajuizada pelo Sindicato dos Trabalhadores do Judiciário Federal no Rio Grande do Sul - Sintrajufe.
	Ante o exposto, manifesto-me por que seja adotada a deliberação que ora submeto a este Colegiado.
 	
TCU, Sala das Sessões, em 22 de fevereiro de 2022.
MARCOS BEMQUERER COSTA
Relator